---
title: "<CENTER>Práctica 3: Procesos estocásticos</CENTER>"
author: "<CENTER>Zuri Montalar<CENTER>"
date: "<CENTER>06/03/2020</CENTER>"
output: pdf_document
---

```{r global_options, include=FALSE, message=FALSE}
 knitr::opts_chunk$set(warning=FALSE)
```


<div style="text-align: justify">

## Descripción de la serie temporal

Primero leemos el fichero e indicamos que se trata de una serie temporal mensual que va desde enero de 1980 hasta diciembre de 2017. Los datos corresponden al número de defunciones mensuales debidas a enfermedades infecciosas y parasitarias en España. Ya vimos en la práctica 1 que había un cambio importante en el comportamiento de la serie alrededor de 1997 debido a un cambio en la definición de las enfermedades infecciosas y parasitarias, por lo que decidimos cortar la serie y consideramos entonces que empieza en 1998.

```{r cargo datos,message=FALSE, fig.width=13,fig.height=6}
setwd("~/BIOESTADÍSTICA máster/Modelización estadística/Series temporales/Practicas/practica3-st")
enf<-read.table('Enfermedades_infecciosas_y_parasitarias.txt',header=TRUE) 
enf<-ts(enf,start = c(1980,1), freq = 12)
enf<-window(enf,start=c(1998,1))
library(forecast)
library(ggplot2)
library(urca)
plot(enf, xlab="Periodo",ylab="Nº de fallecidos",main="Nº fallecidos debido 
     a enfermedades infecciosas y parasitarias")
```

\newpage
## Ejercicio 1: 
Consideramos en primer lugar la serie con fechado anual:

```{r anualdif, fig.width=13,fig.height=4}
enf.anual<-aggregate(enf,FUN=sum)
par(mfrow=c(1,2))
plot(enf.anual,main="serie anual")
plot(diff(enf.anual),main="serie anual - diferencia regular")
```

Vemos que diferenciando una vez de forma regular (es decir, restando a la observación de un periodo la del periodo anterior), la serie obtenida es estacionaria en media, pues el nivel se mantiene en el tiempo. Sin embargo, la varianza también parece mantenerse en el tiempo (sobre todo los primeros años de la serie, entre 1998 y 2006), pero hay dos picos que presentan mayor variabilidad (uno en 2009 y otro en 2014), lo que llevaría a pensar que son dos posibles intervenciones, y que la serie anual diferenciada no es estacionaria en varianza.


A continuación, realizamos el contraste de raíces unitarias para identificar el orden de integración. Utilizaremos para ello la prueba Kwiatkowski-Phillips-Schmidt-Shin (KPSS), cuya hipótesis nula es que la serie es estacionaria. La implementamos en R mediante la función `ur.kpss` del paquete *urca*.

```{r raicesanualTAU}
# Contraste de raíces unitarias serie anual
summary(ur.kpss(enf.anual,type="tau",lags="short")) # con tendencia determinista
```

```{r raicesanualMU}
# Contraste de raíces unitarias serie anual
summary(ur.kpss(enf.anual,type="mu",lags="short")) # sin tendencia determinista
```

En ambos contrastes, el valor de l=2. 

En el primer contraste hemos impuesto $\xi$ sea distinto de 0 (con el argumento *type="tau"*), por lo que consideraríamos que hay tendencia determinista, y probamos si la hay estocástica. Hemos obtenido que el estadístico de contraste es 0.1153. Como este es menor que el valor crítico al 5% (0.146), no rechazaríamos la hipótesis nula y por tanto podríamos suponer que la serie anual no tiene tendencia estocástica asumiendo que sí la tiene determinista.


En el segundo contraste hemos impuesto $\xi$=0 (con el argumento *type="mu"*), por lo que consideraríamos que hay tendencia estocástica pero no determinista, y hemos obtenido que el estadístico de contraste es 0.1146, que también es menor que el valor crítico al 5% (0.463 en este caso). Entonces, tampoco rechazaríamos la hipótesis nula y supondríamos que la serie anual es estacionaria en nivel (es decir, al asumir que no hay tendencia determinista, este contraste nos hace pensar que tampoco hay tendencia estocástica).

Por tanto, esos contrastes nos indican que nuestra serie (anual) es estacionaria en media y que no necesitaríamos diferenciar para elimiar la tendencia. Sin embargo, como los resultados de la prueba KPSS puden cambiar según el parámetro *l* escogido, repetimos la prueba con valores de l desde 1 hasta 15 y contrastamos los estadísticos de contraste con el valor crítico correspondiente al 5%:


```{r raicesanual1}
# Contraste de raíces unitarias serie anual
RUtau<-c()
for (i in (1:15)) (RUtau[i]<-ur.kpss(enf.anual,type="tau",use.lag=i)@teststat) 
RUtau # con tendencia determinista
```

Tenemos que con  $\xi$ sea distinto de 0, siendo en todos los casos el  valor crítico al 5% de 0.146, para valores de l<8, no se rechazaría la hipótesis nula (y por tanto supondríamos que la serie anual es estacionaria en tendencia); pero para valores de l>7 sí se rechazaría la hipótesis nula.

Podemos realizar de nuevo el contraste pero sobre la serie anual diferenciada para ver si al diferenciar la serie obtendríamos estacionariedad en tendencia para cualquier valor de *l*:

```{r raicesdiff}
# Contraste de raíces unitarias serie anual diferenciada
RUtaudif<-c()
for (i in (1:15)) (RUtaudif[i]<-ur.kpss(diff(enf.anual),type="tau",use.lag=i)@teststat) 
RUtaudif # serie dif. con tendencia determinista 
```
Obtenemos que sobre la serie anual diferenciada con  $\xi$ sea distinto de 0, el valor crítico al 5% es también de 0.146. Viendo los estadístico de contraste para valores del parámetro *l* entre 1 y 15, tenemos que se rechazaría la hipótesis nula para valores de l>6 y por tanto diferenciando la serie anual no obtendríamos estacionariedad en tendencia para cualquier valor de *l*. Así, no tenemos indicio de que diferenciar en este caso suponga una ventaja a la hora de pretender conseguir una mejor estacionariedad en tendencia.


```{r raicesanual2}
# Contraste de raíces unitarias serie anual
RUmu<-c()
for (i in (1:15)) (RUmu[i]<-ur.kpss(enf.anual,type="mu",use.lag=i)@teststat) 
RUmu # sin tendencia determinista

```

Por otro lado, cuando indicamos $\xi$=0, siendo en todos los casos el  valor crítico al 5% de 0.463, no se rechazaría la hipótesis nula para cualquier valor del parámetro *l* (al menos de entre los probados, entre 1 y 15) y por tanto podríamos suponer que la serie anual es estacionaria en nivel.


Con todo ello, podemos concluir que la serie anual es estacionaria en media sin necesidad de diferenciarla, y por tanto tenemos un orden de integración de 0.


Ya hemos visto que la serie anual es estacionaria. A continuación, comprobamos si es también ergódica (es decir, si las observaciones nuevas aportan suficiente información para que la varianza converja a cero) y, si no lo es, haremos las transformaciones necesarias para que lo sea. Para ello, visualizamos la función de autocorrelación de la serie anual.


```{r transf1, fig.width=13,fig.height=4}
par(mfrow=c(1,2))
acf(enf.anual,main=" ACF serie anual") # ACF serie anual
acf(diff(enf.anual),main=" ACF serie anual diferenciada") #ACF serie anual diferenciada
```

En el gráfico de la función de autocorrelación de la serie anual vemos que se produce una rápida caída en los valores de la autocorrelación en los primeros valores de retardo, pero los correspondientes a valores de retardo de 5 y 6 son no nulos. Esto nos lleva a pensar que tal vez deberíamos considerar la diferenciación de la serie.

Con la serie anual diferenciada no vemos en la que se produzca un descenso de los valores de la autocorrelación conforme aumenta el retardo, sino que siempre son muy bajos, estando dentro de las bandas de confianza (sin tener en cuanta cuando no hay retardo, que siempre vale 1 por ser la correlación entre *y~t~* y *y~t~*).

Teniendo en cuenta todo lo anterior, podríamos concluir que no es necesario realizar ninguna transformación para conseguir en este caso la ergodicidad de la serie. Como tampoco era necesario para conseguir que fuera estacionaria, nos quedamos con la serie anual original.

\newpage
## Ejercicio 2: 
Consideramos ahora la serie con fechado original:

```{r diff2, fig.width=13,fig.height=8}
par(mfrow=c(2,2))
# Serie original
plot(enf,main=expression(paste("Enf. infecciosas y parasitarias: ",y[t])),ylab="Nº de casos")
acf(enf,lag=48,main=expression(paste("ACF ",y[t])))

# Diferenciación regular
plot(diff(enf),main=expression(paste(Delta,y[t])),ylab=NULL)
acf(diff(enf),lag=48,main=expression(paste("ACF ",Delta,y[t])))
```

A la vista del gráfico de y~t~, se podría discutir si la serie original es estacionaria en media o no, pero está claro que transformando la serie con la diferenciación regular ($\Delta$y~t~), sí lo es.

Sin embargo, en las funciones de autocorrelación vemos que, pese a que se dé en ambos casos (en ACF y~t~ y en ACF $\Delta$y~t~) una caída rápida en los valores de la autocorrelación en la parte regular, se siguen observando valores no nulos para valores de retardo altos, por lo que ni la serie original ni la serie con la diferenciación regular son ergódicas.

\newpage
A continucación, transformamos la serie original para obtener otra que sea estacionaria en media y ergódica. Para ello, representamos las funciones de autocorrelación de transformaciones con diferencias (estacional, y regular y estacional):

<!-- # log -->
<!-- plot(log(enf),main=expression(paste(log(y[t]))),ylab=NULL) -->
<!-- acf(log(enf),lag=48,main=expression(paste("ACF ",log(y[t])))) -->

```{r transformaciones,fig.width=13,fig.height=4}
par(mfrow=c(1,2))
# Diferenciación estacional
acf(diff(enf,lag=12),lag=48,main=expression(paste("ACF ",Delta[12],y[t])))

# Diferenciación regular y estacional
acf(diff(diff(enf,lag=12)),lag=48,main=expression(paste("ACF ",Delta,Delta[12],y[t])))

```

<!-- \newpage -->
<!-- ```{r tr2} -->
<!-- par(mfrow=c(2,2)) -->
<!-- # Diferenciación regular y log: TVM -->
<!-- plot(diff(log(enf)),main=expression(paste(Delta,log(y[t]))),ylab=NULL)  -->
<!-- acf(diff(log(enf)),lag=48,main=expression(paste("ACF ",Delta,log(y[t])))) -->

<!-- # Diferenciación estacional y log: TVA -->
<!-- plot(diff(log(enf),lag=12),main=expression(paste(Delta[12],log(y[t]))),ylab=NULL)  -->
<!-- acf(diff(log(enf),lag=12),lag=48,main=expression(paste("ACF ",Delta[12],log(y[t])))) -->
<!-- ``` -->


Observando las gráficas, la transformación que cumple las condiciones de estacionariedad y ergodicidad es la diferenciación regular y estacional ($\Delta$$\Delta$~12~y~t~), en la gráfica de autocorrelación (ACF $\Delta$$\Delta$~12~y~t~), vemos que hay un pico en $\rho$~1~, y luego se produce un descenso rápido de los valores de correlación, teniendo que en pocos periodos (en pocos valores de retardo), la correlación ya se mantiene suficientemente baja (dentro de la banda de confianza).

Por otro lado, la transformación de Box-Cox puede ayudar a obtener la estacionariedad en varianza. Entonces, vamos a calcular el valor de $\lambda$ óptimo de esta transformación. Utilizamos para ello la función `BoxCox.lambda` del paquete *forecast*:

```{r boxcox}
BoxCox.lambda(enf)
```

Hemos obtenido que el valor óptimo de $\lambda$ en la transformación de Box-Cox sería de -0.023. Por tanto, realizando esa transformación con ese valor, mejoraríamos la estacionariedad en varianza que comentábamaos y la serie sería entonces más estacionaria en sentido amplio. Sin embargo, aplicar esta transformación dificulta la interpretación y, como el valor óptimo (-0.023) es bastante cercano a 0, podríamos considerar $\lambda$=0, siendo en cuyo caso la transformación de Box-Cox equivalente a aplicar el logaritmo de la serie.

Entonces, a continuación, visualizamos la serie con diferenciación regular y estacional, y la misma pero aplicando el logaritmo, para comparar la estacionariedad en varianza:

```{r tr3, fig.width=13,fig.height=4}
par(mfrow=c(1,2))
# Diferenciación regular y estacional
plot(diff(diff(enf,lag=12)),main=expression(paste(Delta,Delta[12],y[t])),ylab=NULL)

# Diferenciación regular y estacional y log
plot(diff(diff(log(enf),lag=12)), main=expression(paste(Delta,Delta[12],log(y[t]))),ylab=NULL)
```

Mediante estos gráficos, a simple vista no observamos que se se produzca una gran mejora en la estacionariedad en varianza aplicando el logaritmo, pero realizar esta transformación ayuda además en la interpretabilidad, por lo que decidimos utilizarlo.

Por tanto, aplicaremos diferenciación regular y estacional para conseguir que la serie sea estacionaria en media y ergódica; y el logaritmo para que sea más estacionaria en varianza. Esto es, la siguiente transformación: $\Delta$$\Delta$~12~log(y~t~).



